臺灣宜蘭地方法院民事判決　九十年度訴字第四六五號
　　原　　　告　戊○
　　訴訟代理人　甲○○
　　被　　　告　己○○
　　　　　　　　庚○○
　　訴訟代理人　乙○○
　　被　　　告　辛○
　　訴訟代理人　丙○○
　　被　　　告　丁○○
　　　　　　　　壬○○
右當事人間請求分割共有物事件，本院判決如左：
    主    文
兩造共有坐落宜蘭縣宜蘭市○○段二五九地號、地目建、面積一三三０平方公尺之土
地，分割如附圖所示：Ａ部分面積一八一平方公尺，歸原告取得；Ｂ部分面積一八一
平方公尺歸被告己○○、庚○○取得，並按應有部分各二分之一之比例保持共有；Ｃ
部分面積一八一平方公尺，歸被告辛○取得；Ｄ部分面積三六二平方公尺歸被告壬○○、丁○○取得，並按應有部分各二分之一之比例保持共有；Ｅ部分面積四二五平方
公尺，歸兩造按原應有部分之比例保持共有。
訴訟費用由原告及被告辛○、丁○○、壬○○各負擔五分之一，被告己○○、庚○○
各負擔十分之一。
    事    實
甲、原告方面：
一、聲明：如主文第一項所示。
二、陳述：
（一）、坐落宜蘭縣宜蘭市○○段二五九地號、地目建、面積一三三０平方公尺之土
        地為兩造所共有，原告及被告辛○、丁○○、壬○○之應有部分各為五分之
        一，被告己○○、庚○○之應有部分各為十分之一。查上開土地為都市計畫
        區之農業區建地，兩造就該土地並未有不分割之約定，亦無不能分割之情事
        ，然因未達成分割之協議，以致迄今未能分割，爰依民法第八百二十四條第
        二項之規定提起本訴。
（二）、因原告、被告己○○及庚○○、被告辛○、被告壬○○於前開土地上分別建
        有門牌號碼為宜蘭縣宜蘭市○○路四十二號、四十二之二十一號、四十二之
        二十三號、四十二之二十五號之二層樓房屋，為期兩造於分割後能保有各自
        所有之建物，並保留部分通道供通行，爰請求將上開土地，依前揭建物坐落
        情形，並保留部分通道後，依兩造應有部分比例，分割如訴之聲明（即本判
        決主文第一項）所示。
三、證據：提出土地登記謄本一件、地籍圖騰本一件、宜蘭市公所簡便行文表一件為
    證，並聲請至現場勘測。
乙、被告方面：
一、聲明及陳述：同意原告之分割方案。
二、證據：未為任何舉證。
丙、本院依原告之聲請至現場勘驗，並囑託宜蘭縣宜蘭地政事務所派員會同測量，製
    作複丈成果圖。
    理    由
一、原告主張：坐落宜蘭縣宜蘭市○○段二五九地號、地目建、面積一三三０平方公
    尺之土地（下稱系爭土地）為兩造所共有，原告及被告辛○、丁○○、壬○○之
    應有部分各為五分之一，被告己○○、庚○○之應有部分各為十分之一；系爭土
    地為都市計畫區之農業區建地；系爭土地並未有不分割之約定，亦無不能分割之
    情事，然因未達成分割之協議，以致迄今未能分割；原告、被告己○○及庚○○
    、被告辛○、被告壬○○於系爭土地上分別建有門牌號碼為宜蘭縣宜蘭市○○路
    四十二號、四十二之二十一號、四十二之二十三號、四十二之二十五號之二層樓
    房屋等事實，業據其提出土地登記謄本一件、地籍圖騰本一件、宜蘭市公所簡便
    行文表一件為證，並經本院至現場勘驗及囑託宜蘭縣宜蘭地政事務所派員會同測
    量查明屬實，製有勘驗筆錄、相片及複丈成果圖在卷可稽，復為被告所不爭執，
    自堪信為真實。
二、按各共有人，得隨時請求分割共有物，但因物之使用目的不能分割或契約訂有不
    分割之期限者，不在此限，民法第八百二十三條第一項定有明文。查系爭土地為
    兩造所共有，兩造並未有不分割之約定，已見前述，且系爭土地屬都市計畫區之
    農業區建地等情，亦已認定如前，則依其使用目的，本件土地自無不能分割之情
    事。從而，兩造既無法就系爭土地達成分割之協議，依前舉法條之規定，原告訴
    請分割前開土地，即屬有據。
三、次按定共有物分割之方法，固可由法院自由裁量，但仍應斟酌各共有人之意願、
    共有物之性質、經濟效用及全體共有人之利益等情形，為適當公平之分割；分割
    共有物，以消滅共有關係為目的，法院裁判分割共有土地時，除因該土地內部分
    土地之使用目的不能分割（如為道路）或部分共有人仍願維持其共有關係，應就
    該部分土地不予分割或准該部分共有人成立新共有關係外，應將土地分配於各共
    有人單獨所有，此有最高法院七十四年度第一次民事庭會議決議（二）及同院六
    十九年台上字第一八三一號判例意旨可資參照。故本件尚應審究：何種分割方式
    最能維持共有人之權益及相互間之公平，並確保系爭土地於分割後仍能發揮其經
    濟價值？經查：原告、被告己○○及庚○○、被告辛○、被告壬○○於系爭土地
    上分別擁有房屋之事實，既已認定如前，則於分割上開土地時，即應考量保存原
    、被告各自所有之房屋。從而，本件情形，審酌原告訴之聲明（即本判決主文第
    一項）所示之分割方案，係保留部分通道後，依照原、被告所有房屋之現況為分
    割，確能保存彼此之建物及其對外聯絡通道，使系爭土地及其上建物之經濟效能
    充分發揮；兩造所分得之土地面積與其應有部分比例相符；被告均同意原告所主
    張之分割方案，自應尊重兩造之共同意願等情形，本院認為原告就系爭土地所主
    張之前述分割方案，最能維持兩造之權益與公平，自屬可採。
四、綜上所述，原告訴請將兩造共有之系爭土地，分割如訴之聲明（即本判決主文第
    一項）所示，為有理由，應予准許。
五、末按分割共有物之訴，核其性質，兩造本可互換地位，本件原告之起訴雖於法有
    據，然被告之應訴乃法律規定所不得不然，其所為抗辯自為伸張或防衛權利所必
    要，是以本院認為本件訴訟費用應依兩造分割所得利益（即兩造就系爭土地各自
    享有之應有部分）之比例來分擔，較為公允，爰諭知如主文第二項所示。
六、據上論結，本件原告之訴為有理由，依民事訴訟法第七十八條、第八十一條第二
    款、第八十五條第一項後段，判決如主文。
中　　　華　　　民　　　國    九十一    年     十二       月     九     日
                              臺灣宜蘭地方法院民事庭
~B審判長法官　楊麗秋
~B法　　　官　謝佩玲
~B法　　　官　劉家祥
右為正本係照原本作成。
如對本判決上訴，須於判決送達後廿日內向本院提出上訴狀(須附繕本)。
中　　　華　　　民　　　國　　九十一　　年　　　十二　　月　　　十　　日
~B法院書記官　邱淑秋
